【裁判字號】    97,消債更,217
【裁判日期】    980205
【裁判案由】    更生事件
【裁判全文】
臺灣基隆地方法院民事裁定           97年度消債更字第217號
聲  請  人
即  債務人  甲○○
代  理  人  李淵聯律師
上列當事人因消費者債務清理事件聲請更生，本院裁定如下：
    主  文
聲請駁回。
聲請費用由聲請人負擔。
    理  由
一、按聲請更生或清算不合程式或不備其他要件者，法院應以裁
    定駁回之，消費者債務清理條例第8 條定有明文。又債務人
    與金融機構協商成立者，不得聲請更生或清算，但因不可歸
    責於己之事由，致履行顯有重大困難者，不在此限；本條例
    施行前，債務人依金融主管機關協調成立之中華民國銀行公
    會會員辦理消費金融案件無擔保債務協商機制與金融機構成
    立之協商，準用前項之規定，消費者債務清理條例第151 條
    第5項、第6項分別定有明文。衡諸債之關係係以當事人間之
    信賴關係為基礎，為社會經濟組織之重要支柱，故當事人於
    以法律行為追求自己之利益之際，亦應顧及對方之利益，並
    考量債權債務在社會上之作用，本於誠實及信用之原則，行
    使債權及履行債務。是對於已陷入經濟上困境之消費者，若
    任其於惡性循環之債務窘境中自生自滅，將衍生嚴重之社會
    問題，難以維持安定之社會經濟秩序，故為兼顧債權人、債
    務人雙方之利益，對陷於經濟上困境之消費者，乃允其於消
    費者債務清理條例施行後，得選擇以重建型之更生程序或清
    算型之清算程序清理其債務，藉以妥適調整債務人與債權人
    及其他利害關係人間之權利義務關係，保障債權人獲得公平
    受償，並謀求消費者經濟生活之重建復甦機會。惟對於已與
    金融機構協商成立，或於本條例施行前，已依金融主管機關
    協調成立之中華民國銀行公會會員辦理消費金融案件無擔保
    債務協商機制（下稱銀行公會債務協商機制）與金融機構成
    立協商之債務人，若非因不可歸責於己之事由，致履行顯有
    重大困難，僅係為圖謀減免債務，而不為債務之履行，自有
    違債權契約為誠信契約之本旨，故依消費者債務清理條例第
    151 條第6項準用同條第5項前段之規定，不得聲請更生或清
    算，始能避免肇致道德危險。
二、本件聲請意旨略以：聲請人有不能清償債務之情事，於本條
    例施行前曾依銀行公會債務協商機制與金融機構成立協商，
    惟協商成立後，聲請人與配偶於96年11月離婚，二人之債務
    由聲請人一人負擔，當然力有不及，只得毀諾；且95年協商
    時，民間債務不得加入，但協商後，民間債權人催討更急，
    致無力清償；另債權銀行向法院聲請強制執行查封薪資，亦
    使聲請人無力繼續繳納而毀諾。又其無擔保或無優先權之債
    務總額未逾新臺幣（下同）1,200萬元，復未經法院裁定開
    始清算程序或宣告破產云云。
三、經查：(一)聲請人確於本條例施行前曾於95年與金融機構依銀
    行公會債務協商機制成立協商，約定分120期，利率0％，每
    月償還46,325元，此有聲請人提出之聯合徵信中心當事人綜
    合信用報告及債務協商協議書暨還款計劃在卷可參，核屬實
    情，是本件聲請人欲聲請更生，依本條例第151條第6項準用
    第5項之規定，須有不可歸責於己致履行上開協議顯有重大
    困難之事由。(二)聲請人自71年起即任職於臺灣自來水股份有
    限公司，且94年至96年所得分別為1,085,075元、1,372,806
    元、1,444,352元，平均每月收入為90,423元（元以下四捨
    五入）、114,401元、120,363元，顯見聲請人之工作穩定，
    且收入有逐年增加之趨。(三)依聲請人所提必要支出數額觀之
    ，聲請人每月必要支出為75,436元（食28,350元、衣750元
    、住12,674元、行2,270元、其他31,392元），惟本條例之
    立法意旨，乃在於幫助陷於經濟上困境之債務人，得藉由更
    生或清算程序，走出經濟困境，避免走向絕路，實現憲法所
    保障之生命權，其並非在幫助債務人保持其舊有之生活水平
    ，因此在考量所謂之「生活必要性支出」，自以維持一般人
    最低生活水平所需為準。依行政院公佈96年臺灣省最低生活
    費用為9,509元，聲請人含子女2人所需最低生活費用核計應
    為28,527元，以聲請人96年度平均收入120,363元扣除最低
    生活費用28,527元，尚餘91,836元，顯高於聲請人每月依協
    商條件應償還金額46,325元及另需償還第一商業銀行月付款
    20,000元；且縱使聲請人每月需額外負擔母親之伙食費及零
    用金，亦綽綽有餘，是應認聲請人並無不可歸責於己致履行
    原協議內容顯有重大困難之事由存在。(四)聲請人固然陳稱因
    與配偶離婚以及遭債權銀行向法院聲請扣押聲請人之薪資導
    致收入減少等語，惟聲請人係於96年7月即已毀棄上開協商
    承諾，對照之下，聲請人所陳事實皆係發生於聲請人毀諾之
    後（聲請人係於96年11月與配偶離婚，另債權銀行對聲請人
    之財產聲請強制執行亦係於96年8月以後），顯然該情事皆
    與聲請人之毀諾並無因果關係。另聲請人雖稱民間債權人催
    討更急，致聲請人無力清償等語，然聲請人於聲請狀上之債
    權人清冊除金融機構債權人外，並無其他民間債權人；而本
    院前曾以裁定命聲請人提出債權人清冊（含金融機構及民間
    債權人），然觀聲請人先後於97年9月15日及16日提出補正
    狀所附之債權人清冊，仍不見有任何民間債權人，則聲請人
    是否確有民間債權人，即有疑慮，實難僅憑聲請人空言陳稱
    而未提任何證明或資料即採信聲請人之說詞。
四、綜上所述，本件聲請人尚乏不可歸責於己致履行原協議顯有
    重大困難之事由，則其聲請更生顯然違背消費者債務清理條
    例第151條第6項準用第5項之規定，依上開說明，自應駁回
    其更生之聲請。
五、據上論結，本件聲請人聲請更生應屬要件不備，依消費者債
    務清理條例第8 條、第15條，民事訴訟法第95條、第78條，
    裁定如主文。
中    華    民    國    98    年    2    月    5      日
                  民事庭法  官  林玉珮
以上正本係照原本作成。
如不服本裁定，應於裁定送達後10日內，以書狀向本院提出抗告
，並繳納抗告費新臺幣1000元。
中    華    民    國    98    年    2    月    5      日
                        書記官  洪福基


司法院資訊處製作；財團法人民間司法改革基金會備份。
